【裁判字號】    88,訴,2841
【裁判日期】    900913
【裁判案由】    分割共有物
【裁判全文】
臺灣高雄地方法院民事判決  八十八年度訴字第二八四一號
    原      告  庚○○
    被      告  己○○
    訴訟代理人  辛○○
    被      告  壬○○
    訴訟代理人  癸○○
    被      告  丁○○
                寅○○
                丑○○
                丙○○
                子○○
                甲○○
    訴訟代理人  戊○○
右當事人間分割共有物事件，本院判決如左：
    主    文
被告甲○○、朱秋樺即乙○○應就其被繼承人朱壽興所有坐落高雄縣內門鄉○○○段
二四二地號，建，面積０．五九０七公頃，應有部分一二００分之三００，辦理繼承
登記。兩造共有坐落高雄縣內門鄉○○○段二四二地號，建，面積０．五九０七公頃
之土地准依如附圖二所示方法分割，其中編號一部分，面積０．０二六六公頃、編號
五部分，面積０．０二四三公頃、編號六部分，面積０．０二四三公頃、編號十五部
分，面積０．０三三公頃分歸原告取得；編號三部分，面積０．０二四三公頃，分歸
被告己○○取得；編號四部分，面積０．０二四三公頃，分歸被告寅○○取得；編號
七、八、九、十部分，面積共０．一一一二公頃，分歸被告甲○○、朱秋樺即乙○○
各按應有部分比例二分之一保持共有取得；編號十一部分，面積０．０八六六公頃，
分歸被告丑○○、丁○○按其應有部分比例一一七分之一一一、一一七分之六保持共
有取得；編號十二部分，面積０．０二九一公頃，分歸被告壬○○取得；編號十三部
分，面積０．０二九一公頃，分歸被告子○○取得；編號二部分，面積０．一二六公
頃，分歸原告及被告己○○、寅○○、甲○○、朱秋樺即乙○○、丑○○、壬○○、
子○○各按如附表一所示應有部分之比例保持共有取得；編號十四部分，面積０．０
四六九公頃，由原告及被告丁○○、丑○○、壬○○、子○○、丙○○各按如附表二
所示應有部分之比例保持共有取得。
被告丁○○、丑○○依序各應補償新台幣壹萬伍仟伍佰捌拾柒元、貳拾捌萬捌仟佰
伍拾元予被告壬○○、子○○，各得新台幣壹拾伍萬壹仟玖佰柒拾元。
訴訟費用由被告丁○○、丙○○負擔一００分之一，被告甲○○、朱秋樺即乙○○各
負擔八分之一，被告寅○○、己○○各負擔二十分之一、被告丑○○負擔六００分之
一一一、被告壬○○、子○○各負擔七十五分之八，餘由原告負擔。
    事實及理由
一、本件被告己○○、朱秋樺即乙○○經合法通知，未於言詞辯論期日到場，核無民
    事訴訟法第三百八十六條各款所列情形，爰依原告聲請，由其一造辯論而為判決
    。
二、按訴狀送達後，原告不得將原告變更或追加他訴。但訴訟標的對於數人必須合一
    確定時，追加其原非當事人之人為當事人者，不在此限，民事訴訟法第二百五十
    五條第一項第五款定有明文。本件原告於起訴後追加甲○○及朱秋樺為被告，因
    渠等之被繼承人朱壽興為系爭土地之共有人，且尚未就朱壽興對於系爭土地之應
    有部分辦理繼承登記，則揆諸上開規定，本件原告訴之追加，應予准許，合先敘
    明。
三、原告起訴主張：坐落高雄縣內門鄉○○○段二四二地號，面積五九０七平方公尺
    ，地目建之土地為兩造所共有。原告之應有部分為一二００分之二七八，被告丁○○之應有部分為一二００分之一二，被告甲○○及朱秋樺二人之被繼承人朱壽
    興之應有部分為一二００分之三００，被告寅○○之應有部分為二０分之一，被
    告己○○之應有部分為二０分之一，被告丑○○之應有部分為一二００分之二二
    二，被告丙○○之應有部分為一二００分之一二，被告壬○○之應有部分為一二
    ００分之一二八，被告子○○之應有部分為一二００分之一二八。系爭土地並無
    因物之使用目的而不能分割之情形，亦未以契約訂有不分割之期限，因被告中有
    不同意協議分割者，在無法協議分割之情形下，乃訴請法院依各共有人現在占有
    使用情況裁判分割共有物。而被告丁○○、丑○○為夫妻，附圖一所示Ｄ、Ｅ部
    分面積０．０二０四公頃之二層加強磚造住宅為其所共有，Ａ、Ｂ部分之一層磚
    造蓋瓦平房，面積共０．０一一三公頃為被告壬○○所有，Ｃ部分面積０．０二
    四九公頃之一層磚造蓋瓦平房為被告子○○所有，其餘共有人在系爭土地上並無
    建物存在。依原告所提出之分割方案，被告寅○○、己○○分得之面積（含道路
    分擔面積）比原應有部分面積各增加二十九平方公尺；被告甲○○及朱秋樺分得
    部分亦增加一百四十一平方公尺。然上開被告四人所得之土地部分屬低窪地，價
    值略低；原告部分短少九十平方公尺，但分得如附圖二所示編號一、十、十五等
    三塊土地均在高地，在其他共有人不要求補償前提下，原告無異議。至於分割結
    果原告取得附圖二所示編號十五之土地時，土地上之豬舍為被告壬○○之父癸○○所有，原告願以新台幣（下同）十二萬元補償之。至於被告丁○○、丑○○等
    二人分得面積增加二二二平方公尺，且均在高地，前後有路，價值較高，應酌予
    被告龔信成及子○○金錢補償，較為公平。並聲明：
    （一）被告甲○○、朱秋樺等二人應共同就其被繼承人朱壽興之遺產，即坐落高
          雄縣內門鄉○○○段二四二地號面積０．五九０七公頃，應有部分一二０
          ０分之三００辦理繼承登記。
    （二）兩造共有坐落高雄縣內門鄉○○○段二四二地號，面積０．五九０七公頃
          建地壹筆准予分割。分割方法為附圖二所示編號二部分面積０．一二六０
          公頃土地為道路用地，由原告及被告寅○○、己○○、甲○○、朱秋樺即
          乙○○、丁○○、丑○○、龔信成、子○○等維持共有關係，各共有人應
          有部分依序為一二六０分二一五、一二六０００分之八０五七、一二六０
          ００分之八０五七、一二六００分之四二八五、一二六０００分之一四七
          二、一二六０００分之二七二二八、一二六０分之九七、一二六０分之九
          七。附圖二所示編號十四部分面積０．０四六九公頃為道路用地，分歸被
          告丁○○、丑○○、龔信成、子○○、丙○○及原告庚○○等六人維持共
          有關係，其應有部分依序為四六九００分之一一三八、四六九００之二一
          ０六二、四六九分之七五、四六九分之七五、四六九分之一二、四六九分
          之八五。附圖二所示編號一面積０．０二六六公頃、編號十面積０．０三
          八三公頃及編號十五面積０．０三三公頃分歸原告取得；附圖二所示編號
          十一面積０．０八六六公頃分歸被告丁○○、丑○○依其原應有部分比例
          維持共有；附圖二所示編號五、六、七、八、九面積共０．一二一五公頃
          分歸被告甲○○、朱秋樺即乙○○取得；附圖二所示編號四面積０．０二
          四三公頃分歸被告寅○○取得，附圖二所示編號三面積０．０二四三公頃
          分歸被告己○○取得；附圖二所示編號十六面積０．００五公頃分歸被告
          丙○○取得；附圖二所示編號十二面積０．０二九一公頃分歸被告壬○○
          取得，附圖二所示編號十三面積０．０二九一公頃分歸被告子○○取得。
    （三）訴訟費用兩造各按其應有部分比例分擔。
四、被告壬○○則以：不同意原告之分割方案，豬舍部分同意原告以十二萬元補償後
    拆除，請求與被告子○○分割在隔鄰等語。被告丁○○、寅○○、丑○○、丙○○、子○○、甲○○則以：原告未住在系爭土地，放任土地流失，且系爭土地在
    祖先的分產每人皆按其應有部分比例建築房屋並擁有庭院，已有分割之事實。原
    告提出之分割方案致使被告子○○、壬○○各減少一百六十七平方公尺之土地，
    對其極不合理。附圖一所示Ｄ、Ｅ部分之二層加強磚造房屋為被告丁○○、丑○○所有，其二人依原告分割方案雖增加二百二十二平方公尺之土地，但道路分割
    面積五百零九平方公尺顯然過多，且被告丁○○、丑○○二人分得之土地多為公
    共使用庭院，與分配道路並無差別，故被告丁○○、丑○○不同意對被告子○○
    、壬○○金錢補償，並主張如附圖二所示編號十一部分面積應增為０．０九六六
    公頃。又當初兩造祖先訂有分管契約，原告部分未建屋，為香蕉園，訴外人朱壽
    興等人在分得部分有建物，被告丁○○及丑○○、甲○○及朱秋樺分割後願保持
    共有等語資為抗辯。並聲明：
    （一）附圖二所示編號三、四、五、六部分土地由原告取得；附圖二所示編號七
          部分土地由被告寅○○取得；附圖二所示編號八部分土地由被告己○○取
          得；附圖二所示編號一、九、十部分土地由被告甲○○、朱秋樺即乙○○
          各按應有部分二分之一保持共有取得；附圖二所示編號十五部分土地由被
          告子○○、壬○○各按應有部分二分之一保持共有取得；附圖二所示編號
          十二部分土地由被告壬○○取得；附圖二所示編號十三部分土地由被告龔
          清榮取得；附圖二所示編號十一部分土地由被告丁○○、丑○○各按應有
          部分一一七分之六、一一七分之一一一取得；附圖二所示編號二部分土地
          由原告及被告寅○○、己○○、甲○○、朱秋樺即乙○○、丁○○、龔歐
          緩、龔信成、子○○維持共有關係；附圖二所示編號十四部分土地由原告
          及被告甲○○、朱秋樺即乙○○、丁○○、丑○○、龔信成、子○○、龔
          士維維持共有關係。
    （二）訴訟費用由原告負擔。
五、按共有人得隨時請求分割共有物，但因物之使用目的不能分割或契約定有不可分
    割之期限者，不在此限；又共有物之分割，依共有人協議之方法行之，分割之方
    法不能協議者，法院得依任何共有人之聲請，以原物分配於各共有人，民法第八
    百二十三條第一項、第八百二十四條第一項第一款分別定有明文。經查：系爭土
    地地目為建，為兩造所共有，此有兩造所不爭執之土地登記謄本一份在卷可稽。
    且系爭土地依其使用目的並無不能分割之情形，兩造間亦無不可分割之約定，而
    不能以協議定分割之方法乙節，為兩造所是認，則原告請求法院判決分割，自無
    不合，應予准許。
六、次按請求共有物之分割，應由法院依民法第八百二十四條命為適當之分配，不受
    當事人主張之拘束。又法院為裁判分割時，應顧及公平、當事人之聲明、應有部
    分之比例與實際是否相當、共有物之客觀情狀、性質、價格與經濟價值、共有利
    益、各共有人之主觀因素及使用現狀、利害關係等因素為綜合判斷。經查：如附
    圖一所示Ａ、Ｇ部分為豬舍，Ｂ部分為一層磚造鐵皮平房，Ｃ部分為一層磚造蓋
    瓦平房，Ｄ部分為二層加強磚造住宅，Ｅ部分為二層加強磚造住宅，附圖二所示
    編號一為山坡地，西方則為傾斜之坡地等情，為兩造所不爭執，並經本院於八十
    九年一月二十六日會同兩造及高雄縣旗山地政事務所人員勘測現場屬實，並製有
    勘驗筆錄，且就系爭土地上之現有建物坐落位置及面積，繪製土地複丈成果圖二
    份附卷可稽。關於系爭土地之分割方式，兩造除附圖二所示編號十一部分由被告
    丁○○、丑○○各依其應有部分保持共有，十二、十三部分各由被告壬○○、子
    ○○取得，被告壬○○願拆除系爭土地上如附圖一所示Ｇ部分之豬舍，並由原告
    補償十二萬元外，其餘皆未達成共識。本院審酌上開現況，並就兩造之前開主張
    及陳述，定其分割方案且詳述意見如下：
    （一）再按裁判上定共有物分割方法時，法院本有自由裁量之權，應斟酌當事人
          之聲明，各共有人之利害關係，並共有物之性質、價格、利用價值及分割
          後之經濟效益，而為適當之分配，要以維持全體共有人之公平為標準，不
          受任何共有人主張之拘束，最高法院七十二年台上字第三八八三號、七十
          八年台上字第二一四一號判決參照。又分割共有物，以消滅共有關係為目
          的。法院裁判分割共有土地時，除因該土地內部分土地之使用目的不能分
          割（如為道路），或部分共有人仍願維持共有關係，應就該部分土地不予
          分割或准該部分共有人成立新共有關係外，應將土地分配於各共有人單獨
          所有，最高法院六十九年臺上字第一八三一號判例可資參照。經查：附圖
          二所示編號十一之土地上有被告丁○○、丑○○所有二層加強磚造住宅二
          棟，編號十二之土地上有被告壬○○所有一層磚造蓋瓦平房，編號十三之
          土地上有被告子○○所有一層磚造鐵皮平房，業如上述，則本院審酌該土
          地現行使用狀況及經濟效益之考量，且為避免分割後因拆除房屋致生糾紛
          ，本院仍認宜盡量以原建物坐落位置為分割方案，使上開建物獲得保全。
          而系爭土地如依附圖二所示之方式分割，則不僅與現存之建物坐落方向吻
          合，且亦使每一共有人分得之土地均有面臨巷道之機會，如此對每一共有
          人亦應較為公平，且符合整體土地之利用價值。又兩造均同意編號十一之
          土地分歸被告丁○○、丑○○二人取得，被告二人並陳明分割後願保持共
          有，是爰依其原應有部分比例即被告丁○○一一七分之六、被告丑○○一
          一七分之一一一保持共有。編號十二、十三、十六部分各分歸被告壬○○
          、子○○、丙○○取得，兩造對此亦不爭執，爰將上開土地分歸渠等取得
          。至原告部分，原告雖主張其願拆除編號十五土地上被告壬○○所有之豬
          舍，並補償被告壬○○十二萬元後，取得編號一、十、十五之土地。然編
          號十部分之土地並未流失，價值較高，其西方土地多已流失，如將編號十
          之土地分割予原告，則被告甲○○、朱秋樺所取得之土地將大多為崩塌坡
          地，利用價值微乎其微，是爰將編號一、五、六、十五之土地分歸原告取
          得，原告並須補償被告壬○○十二萬元，編號七、八、九、十之土地分歸
          被告甲○○、朱秋樺取得。又被告甲○○業於本院言詞辯論時陳明分割後
          願與被告朱秋樺保持共有，是上開土地應由被告甲○○、朱秋樺各依應有
          部分二分之一保持共有取得。另編號三之土地分歸被告己○○取得，編號
          四之土地則分歸被告總得取得。又編號二、十四部分為既成道路，現為共
          有人出入系爭土地之用，為使每一共有人分得之土地均有面臨巷道之機會
          ，以充分發揮系爭土地之經濟效用，並切合實際狀況及需要，爰將編號二
          之土地由分得相鄰土地之共有人，即原告及被告己○○、寅○○、甲○○
          、朱秋樺即乙○○、丑○○、丁○○、壬○○、子○○各按其分得土地之
          面積比例折計分擔道路之面積，即如附表一所示應有部分之比例保持共有
          。編號十四之土地亦由分得相鄰土地之共有人，即原告及被告丁○○、龔
          歐緩、壬○○、子○○、丙○○各按其分得土地之面積比例折計分擔道路
          之面積，即如附表二所示應有部分之比例保持共有。
    （二）又被告丁○○、寅○○、丑○○、丙○○、子○○、甲○○所主張之分割
          方法，雖完全按兩造應有部分換算土地面積予以分配，然如依此方案分割
          ，原告所分得之土地即附圖二所示編號三、四、五、六之土地均係傾斜坡
          地，土地經濟價值甚低，且無法規畫利用，對原告自屬不公。被告雖抗辯
          稱：原告未住在系爭土地，放任土地流失等語，然未舉證以實其說，且被
          告甲○○、己○○於系爭土地所占有部分亦有崩塌情形乙節，業據被告等
          人自承在卷（見被告八十九年六月十二日書狀），是被告以系爭土地因可
          歸責於原告致流失，而主張原告所分得土地應全為崩塌坡地，應不足採。
    （三）另依原告主張之分割方案，原告取得附圖二所示編號一、十、十五部分之
          土地，除編號一之土地為山坡地，較無利用價值外，其餘均面臨道路，且
          無崩塌之情形，土地經濟效益較高；相較於其他共有人即被告甲○○、朱
          秋樺即乙○○所取得之編號五、六、七、八、九之土地，皆無法正常開發
          利用，業如前述，是原告主張之上開分割方法，對被告甲○○、朱秋樺即
          乙○○有失公平，亦無可取。
    （四）綜上所述，本院審酌系爭土地現有使用狀況、對外通行問題、地形應完整
          利用及兩造分割之利益，認以如附圖二所示之分割方法，較為妥當。又原
          共有人即被繼承人朱壽興已於民國八十三年五月二十一日死亡，而被告朱
          忠慶及朱秋樺即乙○○為其子女，均為其法定繼承人等情，有除戶戶籍謄
          本可稽，是原告聲請被告甲○○、朱秋樺即乙○○應就坐落高雄縣內門鄉
          ○○○段二四二地號、建、面積０．五九０七公頃，被繼承人朱壽興之應
          有部分一二００分之三００辦理繼承登記，亦屬有據，應予准許。
七、末按以原物為分配時，如共有人中，有不能按其應有部分受分配者，得以金錢補
    償之，民法第八百二十四條第三項定有明文。查如主文所示分割結果，兩造所分
    得之土地面積，均與渠等按應有部分應受分之土地面積有所增減，而原告及被告
    寅○○、己○○、甲○○、朱秋樺即乙○○、丁○○、丑○○所分得之土地面積
    雖均較渠等按應有部分應受分之土地面積略有增加，然除被告丁○○、丑○○外
    ，其餘共有人所分得之土地大多有崩塌情形，經濟價值較低，而被告子○○、壬○○所分得之土地面積雖較原應有部分為少，然被告子○○分割後取得之土地除
    西側外均面臨公有道路，而被告壬○○取得之土地南、北側亦面臨道路，且無崩
    塌情形，土地價值較高，故本院審酌各共有人所分得土地之經濟價值及面積多寡
    ，認系爭土地西側崩塌部分之不利益應由全體共有人分擔。是原告及被告寅○○
    、己○○、甲○○、朱秋樺即乙○○雖分得較其應有部分略多之土地，然因渠等
    分得土地之經濟價值較低，即不應由其補償被告子○○、壬○○損失之部分，而
    由分得土地經濟價值較高之被告丁○○、丑○○補償被告子○○、壬○○不足部
    分，並以高雄縣政府徵收土地補償地價，即以公告土地現值加四成（每平方公尺
    九百一十元）為其補償所憑之依據（計算方式詳如附表三所示）。
八、本件事證已臻明確，兩造其餘攻擊防禦方法及舉證，經審酌與本件判決結果不生
    影響，爰不一一論述，併此說明。
九、又被告之行為，按當時之訴訟程度，為伸張或防衛權利所必要，本院酌量情形，
    依民事訴訟法第八十一條之規定，命原告負擔一部分之訴訟費用。
十、據上論結，本件原告之訴為有理由，依民事訴訟法第三百八十五條第一項前段、
    第七十八條、第八十一條第二款、第八十五條第一項但書，判決如主文。
中      華      民      國    九十      年      九      月      十三    日
                              臺灣高雄地方法院民事第五庭
~B審判長法官  朱玲瑤
~B法      官  汪怡君
~B法      官  吳錦佳
右為正本係照原本作成。
如不服本判決，應於送達後廿日內，向本院提出上訴狀並表明上訴理由，如於本
判決宣示後送達前提起上訴者，應於判決送達後十日內補提上訴理由書（須附繕本）。
中      華      民      國    九十      年      九      月      十三    日
~B法院書記官  周祺雯
~FO
附表一：取得編號二部分面積０．一二六公頃土地共有人及應有部分
┌───┬───────────┬──────────────┐
│共有人│取得編號二部分應有部分│折計分擔編號二部分面積(公頃)│
├───┼───────────┼──────────────┤
│庚○○│２４９＼１２６０      │０．０二四九                │
├───┼───────────┼──────────────┤
│己○○│８１＼１２６０        │０．００八一                │
├───┼───────────┼──────────────┤
│寅○○│８１＼１２６０        │０．００八一                │
├───┼───────────┼──────────────┤
│甲○○│１８４＼１２６０      │０．０三六八                │
├───┼───────────┤                            │
│朱秋樺│１８４＼１２６０      │                            │
├───┼───────────┼──────────────┤
│丑○○│１５１７＼７０２０    │０．０二八七                │
├───┼───────────┤                            │
│丁○○│４１＼３５１０        │                            │
├───┼───────────┼──────────────┤
│壬○○│９７＼１２６０        │０．００九七                │
├───┼───────────┼──────────────┤
│子○○│９７＼１２６０        │０．００九七                │
└───┴───────────┴──────────────┘
附表二：取得編號十四部分面積０．０四六九公頃土地共有人及應有部分
┌───┬────────────┬───────────────┐
│共有人│取得編號十四部分應有部分│折計分擔編號十四部分面積(公頃)│
├───┼────────────┼───────────────┤
│庚○○│８５＼４６９            │０．００八五                  │
├───┼────────────┼───────────────┤
│丑○○│２７３８＼６０９７      │０．０二二二                  │
├───┼────────────┤                              │
│丁○○│１４８＼６０９７        │                              │
├───┼────────────┼───────────────┤
│壬○○│７５＼４６９            │０．００七五                  │
├───┼────────────┼───────────────┤
│子○○│７５＼４６９            │０．００七五                  │
├───┼────────────┼───────────────┤
│丙○○│１２＼４６９            │０．００一二                  │
└───┴────────────┴───────────────┘
附表三：
┌───┬────────┬──────┬──────┬─────┐
│共有人│  應有部分      │應有部分面積│分配土地面積│應受、付  │
│      │                │(平方公尺以 │(平方公尺以 │金額(新   │
│      │                │下四捨五入) │下四捨五入) │台幣)     │
├───┼────────┼──────┼──────┼─────┤
│丑○○│２２２＼１２００│五九        │七一        │付15587元 │
├───┼────────┼──────┼──────┼─────┤
│丁○○│１２＼１２００  │一０九三    │一三０四    │付288353元│
├───┼────────┼──────┼──────┼─────┤
│壬○○│１２８＼１２００│六三０      │四六三      │受151970元│
│      │                │            │            │          │
├───┼────────┼──────┼──────┼─────┤
│子○○│１２８＼１２００│六三０      │四六三      │受151970元│
└───┴────────┴──────┴──────┴─────┘


司法院資訊處製作；財團法人民間司法改革基金會備份。
